【裁判字號】    92,重上更(一),31
【裁判日期】    920506
【裁判案由】    偽造文書等
【裁判全文】
臺灣高等法院臺中分院刑事判決              九十二年度重上更(一)字第三一號
    上  訴  人  臺灣苗栗地方法院檢察署檢察官
    上  訴  人  丁○○
    即  被  告
    選任辯護人  洪錫欽
右上訴人等因被告偽造文書等案件，不服臺灣苗栗地方法院八十六年度訴字第一七七
號中華民國八十八年二月二十六日第一審判決（起訴案號：臺灣苗栗地方法院檢察署
八十六年度偵字第六九二、六九三、七一四、七一七、一○○二號），提起上訴，經
判決後由最高法院發回更審，本院判決如左：
    主      文
原判決關於丁○○行使偽私文書及定執行刑部分撤銷。
丁○○行使偽造私文書，足以生損害於公眾及他人，處有期徒刑陸月，如易科罰金以
參佰元折算壹日。偽造之辛○○、丙○、壬○○○等人印章各壹顆及辛○○、丙○、
壬○○○等人名義之耕地承租繼承權拋棄書上偽造之辛○○、丙○、壬○○○等人之
署押、印文，均沒收。
    事      實
一、丁○○與辛○○、丙○為同胞兄弟，其父林長流曾以三七五租約向黃煜弘承租坐
  落苗栗縣通霄鎮○○○段第一二一號、第一二一之四號及同鎮○○段第一三一九
    號、第一三二四號四筆農地耕作，林長流於民國 (下同)六十二年間將該四筆農
    地分為三部分，由丁○○、辛○○及丙○等三人分管，惟辛○○及丙○因另有工
    作而並未實際耕作，全部農地均由丁○○耕作。嗣林長流於七十八年十二月十八
    日死亡後，丁○○明知辛○○、丙○及其母壬○○○等三人並無拋棄繼承之意思
    表示，竟萌歹念，於八十年年初某日，擅自委託不知情之不詳姓名成年刻印工人
    偽刻辛○○、丙○及壬○○○等三人之印章各一顆後，於八十年二月十一日，持
    至苗栗縣通霄鎮公所，委由不知情之該鎮公所不詳姓名成年職員同時偽造辛○○
    、丙○及壬○○○等人名義之耕地承租繼承權拋棄書各一份，並分別蓋用上開偽
    刻之辛○○、丙○及壬○○○等三人之印章於上，完成偽造後，隨即由丁○○同
    時持該三份偽造之耕地承租繼承權拋棄書向苗栗縣通霄鎮公所行使而辦理辛○○
    、丙○及壬○○○等人之繼承權拋棄，使該鎮公所不知情之承辦公務員將前開四
    筆農地之承租權登記為丁○○一人所承租，足以生損害於辛○○、丙○、壬○○○等三人及通霄鎮公所對於農地繼承管理之正確性。迨至八十五年五月間因前開
    平元段二筆農地部分經政府徵收闢為道路，丁○○於八十五年五月九日領得新台
    幣（下同）三百餘萬元補償費後，未分配與辛○○等人。迨至同年十一月三十日
    （農曆為八十五年十月二十日）為壬○○○發覺後告知辛○○，辛○○始查悉上
    情。
二、案經辛○○、壬○○○告訴及苗栗縣警察局通霄分局報請台灣苗栗地方法院檢察
    署檢察官偵查起訴。
    理      由
一、訊據上訴人即被告（以下簡稱為被告）丁○○坦承與告訴人辛○○及案外人丙○
    均為同胞兄弟，其父林長流曾以三七五租約向案外人黃煜弘承租前開四筆土地，
    林長流於六十二年間曾將該四筆土地分為三部分由其與辛○○、丙○等三人分管
    ，惟辛○○及丙○因另有工作而並未實際耕作，全部農地均由其耕作，嗣林長流
    死亡後，其曾於八十年二月十一日到苗栗縣通霄鎮公所，委由不知情之該鎮公所
    不詳姓名成年職員填寫上開三份耕地承租繼承權拋棄書並蓋章於上，然後同時持
    向該鎮公所辦理辛○○、丙○及壬○○○三人之繼承權拋棄，將前開四筆農地之
    承租權登記為其一人所承租等事實不諱（見本院更審卷第三二頁至第三三頁、第
    九三頁），惟矢口否認有偽造私文書之犯行，辯稱：當時要辦理上開三份耕地承
    租繼承權拋棄書係經過辛○○、丙○及壬○○○等三人同意的，且彼三人之印章
    亦均由彼三人自己交給伊的，並非伊所偽刻，伊並無偽造私文書之犯行可言云云
    。經查（一）告訴人壬○○○於偵查時供稱：「（問：妳有無將印章交給丁○○
    ？）沒有」「（問：告丁○○何事？）丁○○是我兒子，他把我的田地過戶在他
    名下，他偽刻我的印章去辦過戶」「丁○○偷刻我的印章並把我先生土地過戶到
    他名下」各等語（見七一七號偵查卷第一六頁、三四二０號偵查卷第三頁反面、
    第四九頁反面）。告訴人辛○○於偵查時亦指稱：「（問：當初有無寫拋棄書？
    ）我沒寫」「我沒同意拋棄」「（問：你母親告丁○○何事？）因為丁○○將我
    父親林長流在通宵鎮○○○段一二一、一二一之四及平元段一三二四、一三一九
    號土地擅自過戶到他名下，他偽造我哥哥丙○、我母親、我等三人之拋棄繼承書
    及偷刻三人印章蓋在拋棄書上」各等語（見一０七號偵查卷第八頁、三四二０號
    偵查卷第十頁反面）。於原審供稱：「（問：當時交印章，是否你自己同意？）
    沒有，我也沒有同意拋棄繼承，拋棄繼承書是他自己寫的」「（問：丙○與壬○○○有無拋棄繼承？）沒有，丙○在七十年就已離家」「民國六十二年起是我與
    丁○○及丙○分三份，後來在民國六十六年我去當兵，我們大家同意讓丁○○一
    人耕作，耕作之代價是父母給丁○○扶養，丁○○則無須再給我們報酬，後來因
    七十八年因我父親死亡，丁○○私自偽造拋棄繼承書，我們並未同意」「我沒有
    拋棄繼承，該印章也不是我拿給他的，確實是丁○○偽造」「丁○○偽造我拋棄
    繼承書，未經我同意，苗縣地政有資料」各等語（見原審卷第四二頁、第五三頁
    反面、第七四頁）。於本院供稱：「（問：被告有無向你說這系爭地租約已到期
    ，要到苗栗通霄鎮公所辦理換租約？）在七十八年十二月十八日，我父親過世時
    沒有說，在同年十二月二十一日出殯這一天，他有告訴我，要到公所換租約」「
    （問：八十年有無告訴你，他要去換租約？）沒有」「（問：八十年二月十一日
    被告有無向你說繼承權你要拋棄要你去辦理？）沒有」「繼承拋棄書，均是被告
    偽造我印章去蓋的」「丙○去跟我會面時說，他沒有簽給丁○○，所以這兩份都
    是被告偽造的」「（問：你跟丙○有無拿私章給被告是蓋這份拋棄書？）沒有」
    各等語（見本院上訴卷第五七頁反面、第九十頁及本院更審卷第五十頁）。（二
    ）證人甲○○於偵查時結證稱：「（問：六十二年時林長流有無將前開四筆土地
    分給他兒子？）有，分為三份，分給辛○○、林阿珍、丁○○三人‧‧‧」「有
    ，（丙○）約二十幾歲失蹤」「（問：戊○○為何沒分到？）他入贅」「（問：
    辛○○有無放棄繼承權？）沒有，他有分管一部份土地」各等語（見七一七號偵
    查卷第一二頁反面至第一三頁），於本院調查時亦到庭結證稱：「被告之父親沒
    死之前曾叫我幫他們分財產，分完後他父親才死」「（問：林長流死亡後，辛○○有無要拋棄繼承的意思？）沒有」「（問：丙○及壬○○○有無表示要拋棄繼
    承的意思？）我沒有聽到」各等語（見本院更審卷第五三頁）。（三）證人甲○○證稱：「丙○約二十幾歲失蹤」「他們分家時，丙○好像已經失蹤了」等語（
    見七一七號偵查卷第一三頁）。證人己○○即被告之胞妹證稱：「我父親在世時
    ，丙○就失蹤了，至今均未見過他」等語（見七一七號偵查卷第一四頁反面）。
    告訴人辛○○供稱：「我哥哥丙○在七十一年間即失蹤，至今都沒回去過」等語
    （見原審卷第五七頁）。參以被告於原審時亦自承稱：「我不知丙○之去向，沒
    找到丙○，也不知地址，我母去世時丙○也沒有回來」等情以觀（見原審卷第七
    一頁），足見被告於上開時間要辦理前開耕地承租繼承權拋棄書時，被害人丙○
    即已失蹤，被告自不可能向被害人丙○取得印章，是被害人丙○之上開印章應係
    被告所擅自偽造無疑。（四）被告於偵查時亦自承：「（問：後來何以將租約承
    租人變成你一人的？）我去辦租約時，鎮公所的人辦的」「（提示：丙○、壬○○○、辛○○之耕地承租繼承全拋棄書是何人寫的？）我不知道，是鎮公所辦的
    」「（問：提示：印章何人蓋的？）鎮公所的人，印章是我帶去的」「（問：有
    無拿拋棄繼承書給辛○○、丙○看？）沒有」「（問：有無向辛○○、丙○說放
    棄繼承？）沒有」「（問：那四筆土地是否有分三份給你、辛○○、丙○三人？
    ）有，分給我們三人」「（問：有無與丙○聯絡？）不知去向」各等情（見七一
    七號偵查卷第一五頁反面至第一六頁、第五三頁反面），及於本院調查時亦自承
    稱：「我有去辦理他們繼承拋棄登記」「（問：這三份耕地承租繼承拋棄書是否
    你叫一位不認識的人寫的？）不是，那是我要在公所上班的人寫的，印章我交給
    他蓋」各等情（見本院更審卷第三三頁至第三四頁）。（五）至證人己○○雖一
    再證稱告訴人辛○○之上開印章係其與被告一起至告訴人辛○○之住處所拿取，
    當時辛○○有同意要拋棄繼承，至丙○、壬○○○有無表示要拋棄繼承，其不知
    道等語。證人庚○○亦證稱：「（問：是否知悉丁○○拿辛○○、丙○及壬○○○之印章辦理繼承？）知悉，他們都有同意，他也有拿我們的印章去蓋章，我們
    都有同意拋棄耕地承租繼承，我父親林長流並無其他財產，我們拿印章給丁○○
    時就是要拋棄耕地承租的繼承權，而之前該地也都是丁○○在耕作，所以我們同
    意他寫拋棄繼承書，當時辛○○、丙○、壬○○○也都有同意，丁○○並無偽造
    文書」等語。證人戊○○於原審亦證稱：「我是入贅所以才未耕作，而辛○○在
    六十六年以前有耕種，但並非分一份給他，而是以幫忙之性質，而丙○的大部分
    是丁○○在耕作，但七十八年我父親死亡，我們都有同意拋棄繼承，我有聽說辛○○自己也同意拋棄繼承，所以我們才（拿）印章讓丁○○辦理拋棄繼承」等語
    。但均為告訴人辛○○及其妻吳玉李等二人所否認（見一０七號偵查卷第一三頁
    反面、本院更審卷第五五頁），且前開四筆農地於六十二年間即已由被告之父林
    長流將之分成三部分，由被告、告訴人辛○○及丙○三人分管，業據證人甲○○
    於偵查中及原審審理中到庭證述屬實（見七一七號偵查卷第一二頁反面、原審卷
    第五二頁），且為被告所是認，是前開四筆農地承租權自始即非被告一人所擁有
    甚明。另徵諸被告係於八十年二月十一日始持告訴人辛○○、丙○、壬○○○等
    人之印章到通霄鎮公所辦理拋棄繼承，惟如前述其父親林長流則早於六十二年間
    即已將前開四筆農地分予被告及告訴人辛○○、丙○三人分管，苟告訴人辛○○
    及案外人丙○果真無意繼承此農地，何不於其父將前開四筆農地交由被告及告訴
    人等人分管時，即向其父表示，而遲至十八年後即八十年間始向被告表示要拋棄
    繼承？況衡之常情告訴人等人擁有上開農地之承租權對己並無任何不利之處，其
    在被告未支付對價之情況下，自無拋棄繼承之可能，在在足證證人己○○、庚○○及戊○○等三人之上開證詞，顯係迴護被告之詞，並不足取。（六）另告訴人
    壬○○○於原審雖供稱：「（問：是否有交印章給丁○○與是否同意拋棄繼承？
    ）當時丁○○說要拿印章，我就叫他自己去拿至於是否同意拋棄之事，我並不知
    悉。但該地確實是丁○○在耕種，現在也是他在養我而當時丁○○若是要將印章
    辦拋棄繼承我也是會同意」等語，核與其於偵查時所供之上開情節不符，足見其
    此部分所供，亦係事後迴護之詞，亦不足憑採。（七）又被告擅自偽刻告訴人辛○○、壬○○○及被害人丙○等三人之印章及偽造上開三份耕地承租繼承權拋棄
    書後，持以向苗栗縣通霄鎮公所行使而辦理辛○○、丙○及壬○○○之繼承權拋
    棄，使該鎮公所不知情之承辦公務員將前開四筆農地之承租權登記為被告一人所
    承租，顯已達於行使之程度，並足以生損害於辛○○、丙○、壬○○○等三人及
    通霄鎮公所對於農地繼承管理之正確性。（八）綜上所述，足證被告上開所辯顯
    係飾卸之詞，不足採信。此外復有偽造之上開耕地承租繼承權拋棄書影本三份在
    卷可稽（見三四二０號偵查卷第一五頁至第一七頁），是罪證明確，被告之犯行
    堪以認定。又證人庚○○及戊○○等二人雖經本院傳喚而無正當理由不到庭，但
    因其二人前已於原審到庭陳述明確，故並不影響本件之終結，附此敘明。
二、核被告所為，係犯刑法第二百十六條、第二百十條之行使偽造私文書罪及同法第
    二百十四條之使公務員登載不實罪。其偽造告訴人辛○○、壬○○○及被害人丙○等三人之私章，並偽造辛○○、丙○及壬○○○等三人之署押，均係偽造私文
    書之部分行為，偽造私文書後持以行使，偽造之低度行為已為行使之高度行為所
    吸收，均不另論罪。至其利用不知情之不詳姓名成年刻印工人偽刻辛○○、丙○
    及壬○○○等三人之印章及利用通霄鎮公所不知情之不詳姓名成年職員偽造上開
    三份耕地承租繼承權拋棄書，均係間接正犯。又其所犯之上開行使偽造私文書及
    使公務員登載不實等二罪間具有方法結果關係，應依牽連犯之規定從一重之行使
    偽造私文書罪處斷。另被告係同時偽造上開三份耕地承租繼承權拋棄書並同時持
    以行使，係一行為觸犯數罪，為同種想像競合犯，應從一重處斷之，公訴人認係
    成立連續犯，尚有誤會。至使公務員登載不實罪部分，公訴人起訴法條雖未論及
    ，但事實欄已敘及，亦在起訴範圍之內，本院自應併予審判。原審就被告此部分
    予以論罪科刑，固非無見，惟查原判決就被告利用不知情之不詳姓名成年刻印工
    人偽刻上開印章及利用通霄鎮公所不知情之不詳姓名成年職員偽造上開耕地承租
    繼承權拋棄書部分，疏未論以間接正犯，已有未合。次查被告係同時利用通霄鎮
    公所不知情之成年職員偽造上開三份耕地承租繼承權拋棄書並由被告同時持以行
    使，係屬同種想像競合犯，原判決認係連續犯，自有違誤。第查關於告訴人辛○○、壬○○○及被害人丙○等三人之印章係被告所偽造，已如前述，原判決認係
    被告以須辦理繼承前開承租權及與案外人黃煜弘續約須蓋用為由向彼三人取得後
    盜用在上開耕地承租繼承權拋棄書上，與事實不符，容有未洽。矧查關於被告所
    領得之三百餘萬元徵收道路補償費部分，並不成立侵占罪，原判決認此部分亦成
    立侵占罪，尤有未洽。復查原判決疏未論及使公務員登載不實罪部分，亦有違誤
    。又原判決疏未將上開耕地承租繼承權拋棄書上偽造之辛○○、丙○及壬○○○
    等三人之署押、印文及偽造之上開三顆印章等宣告沒收，亦有判決不適用法律之
    違法。被告上訴意旨仍執前詞否認犯罪及檢察官上訴意旨指摘原判決量刑過輕，
    雖均無理由，但原判決既有上述可議之處，應由本院將原判決關於被告此部分及
    定執行刑部分予以撤銷改判。爰審酌被告犯罪之動機、目的、手段、所生危害及
    犯罪後雖否認犯罪、但事後已與告訴人辛○○達成和解（有和解契約書一份足按
    ）等一切情狀，量處被告如主文第二項所示之刑，並諭知易科罰金之折算標準，
    以示懲儆。又偽造之辛○○、丙○、壬○○○等三人之印章各一顆雖未扣案，但
    並不能證明已滅失，應依法宣告沒收。至偽造之上開耕地承租繼承權拋棄書上之
    偽造辛○○、丙○及壬○○○等三人之署押、印文（其中署押各一枚，辛○○、
    丙○之印文各二枚、壬○○○之印文三枚），亦應依法宣告沒收。
三、公訴意旨另以：被告將前開四筆農地之承租權辦理登記為被告一人承租後，嗣於
    八十五年五月間因前開平元段二筆農地部分經政府徵收闢為道路，被告於八十五
    年五月九日領得三百餘萬元補償費後，並未分配予辛○○、丙○、壬○○○等人
    ，而將該補償費侵占入己，因認被告亦涉有刑法第三百三十五條第一項普通侵占
    之罪嫌云云。惟按刑法第三百三十五條第一項普通侵占罪之客體，為他人之物，
    並不包括權利在內，本件承租權為權利之一種，自非侵占之標的。況被告所領之
    上開補償費，係政府依照承租人名冊而發給承租人，並非被告受告訴人辛○○、
    壬○○○及被害人丙○等三人之委託而持有上開補償費，是被告將前開農地之承
    租權登記為其一人所承租，並領取補償費而未分配予辛○○、丙○、壬○○○等
    人，核與上開普通侵占罪之構成要件不符。惟因公訴人認被告此部分與前開科刑
    之偽造文書罪部分係屬具有牽連犯關係之裁判上一罪，故不另為無罪之諭知，併
    此敘明。
四、又被告行為後關於刑法第四十一條易科罰金之規定，業經總統於九十年一月十日
    公布修正為凡犯最重本刑為五年以下有期徒刑之罪，而受六月以下有期徒刑或拘
    役之宣告，因身體、教育、職業、家庭之關係或其他正當理由，執行顯有困難者
    ，得以一元以上三元以下折算一日易科罰金，並自同年月十二日起生效，比較新
    舊法律，以修正後之規定對被告較為有利，自應適用修正後刑法第四十一條第一
    項前段之規定定被告易科罰金之折算標準，亦併此說明。
五、據上論斷，應依刑事訴訟法第三百六十九條第一項前段、第三百六十四條、第二
    百九十九條第一項前段、刑法第二條第一項前段、第二百十六條、第二百十條、
    第二百十四條、第五十五條、第四十一條第一項前段、第二百十九條、罰金罰鍰
    提高標準條例第二條，判決如主文。
本案經檢察官乙○○到庭執行職務。
中      華      民      國      九十二  年      五      月      六      日
                                台灣高等法院台中分院刑事第八庭
                                 審判長法  官  羅  得  村
                                            法  官  陳  毓  秀
                                            法  官  劉  榮  服
右正本證明與原本無異。
如不服本判決應於收受送達後十日內向本院提出上訴書狀，其未敘述上訴之理由者並
得於提起上訴後十日內向本院補提理由書（均須按他造當事人之人數附繕本）。
                                            書記官  陳  俞  豪
中      華      民      國      九十二  年      五      月      七      日
附錄論罪科刑法條：
刑法第二百十條：
偽造、變造私文書，足以生損害於公眾或他人者，處五年以下有期徒刑。
刑法第二百十六條：
行使第二百十條至第二百十五條之文書者，依偽造、變造文書或登載不實事項或使登
載不實事項之規定處斷。
                                                                        Ａ


司法院資訊處製作；財團法人民間司法改革基金會備份。
